【裁判字號】    89,判,253
【裁判日期】    890127
【裁判案由】    新型專利異議
【裁判全文】
行  政  法  院  判  決                            八十九年度判字第二五三號
    原      告  甲○○
    被      告  經濟部智慧財產局
右當事人間因新型專利異議事件，原告不服行政院中華民國八十七年十一月二十七日
台八七訴字第五八三一六號再訴願決定，提起行政訴訟。本院判決如左︰
    主  文
原告之訴駁回。
    事  實
緣本件關係人久旺興業有限公司於民國八十四年六月二十三日以其「具雙肩與貼靠
防護板之背帶」包括背板及肩部之墊肩，背板中央及肩部所設之掛環向下延設有平衡
帶及左、右肩背帶，左、右肩背帶及平衡帶各設有調整環；左、右肩背帶之端末分別
設有按扣座及公扣體，平衡帶之端末組合有帶結板；帶結板左側結合具調整環之腰帶
，腰帶前端設有公扣體，帶結板右側結合有後繫掛帶；右肩背帶端末所設之公扣體與
包括調整環之前繫掛帶結合，前、後繫掛帶之端末共結合一繫掛板，繫掛板設繫掛勾
，並於後部固設防護板等情，向被告申請新型專利，經被告編為第00000000
號審查（附圖(三)），准予專利。公告期間，原告以本案係運用申請前之習用技術，不
具首創性、進步性，有違專利法第九十七條、第九十八條第一項第一款及第二項規定
云云，檢具西元一九九四年LASER SALES型錄及中譯本（以下稱引證一－附圖(一)）、L
ouis BARRERE & Cie西元一九九五年型錄（以下稱引證二－附圖(二)），對之提起異議
。案經被告審查，為本案異議成立之審定。關係人訴經經濟部經（八六）訴字第八六
六○八二三二號訴願決定，將原處分撤銷。被告重行審查結果，為本案異議不成立之
審定，發給（八六）台專（判）○二○一六字第一四六八八三號專利異議審定書。原
告不服，提起訴願、再訴願，遞遭決定駁回。遂提起行政訴訟。茲摘兩造訴辯意旨
如次：
原告起訴意旨略謂︰按「稱新型者，謂對物品之形狀、構造或裝置之創作或改良。」
為專利法第九十七條之規定。又凡可供產業上利用之新型，無下列情事之一者，得依
本法申請取得新型專利：一、申請前已見於刊物或已公開使用者。．．．二、運用申
請前習用之技術或知識，而為熟悉該項技術者所能輕易完成且未能增進功效時，不得
依本法申請取得專利，復為同法第九十八條第一款第一項及第二項所明定，因知一新
型專利物品實必須具有首創性及實用性，始合於專利法之規定，惟查被異議案有違前
揭法條之規定。第查：本件第00000000號「具雙寬肩與貼靠防護板之背帶」
，而其申請日為民國八十四年六月二十三日，業經中央標準局審定「應准予專利」，
並公告於民國八十五年二月一日之專利公報（以下簡稱被異議案），其申請專利範圍
主要係於一可貼使用者之背部及雙肩之肩背板為吊掛拉緊之主體，其包括有背板及肩
部之墊肩，肩背板之背板中央及肩部所設之掛環向下延設有平衡帶及左、右肩背帶，
其中該左、右肩背帶及平衡帶各設有一調整環，而該左、右肩背帶之端末分別設有一
扣座及公扣體；另，該平衡帶之端末則組合一帶結板，該帶結板左側結合有一包括調
整環之腰帶，該腰帶之前端則設有一公扣體，而於右側結合有一後繫掛帶；另，該右
肩背帶端末所設之公扣體與一包括調整環之前繫掛帶結合，而該前、後繫掛帶之端末
共結合有一繫掛板，該繫掛板設有一繫掛勾，並於其後部固設有一防護板為其特徵者
，而申請獲准專利，經異議人提出異議，並由被告作出「異議不成立」之審定。但觀
本件審定書上所列舉出之所有疑點，均令原告有所不服，恐審查委員稍有所不了解之
處，因此特別再針對被告之處分提出幾點予以說明：一、本案所訴求之重點，為該異
議案之肩背帶等結構之使用用途均相同，因被異議案之於引證案主要在於將引證案之
背帶所攜帶之鏈鋸改成割草機而言，而鏈鉅或割草機均屬於農用方面之機械。此方面
由市售之各種農業機械用書均可查證，且一般較大型之農用機械販賣處均有出售兩種
產品，並且從事鏈鋸機割樹木工作者，也均可操作割草機割除樹木旁之雜草，由此即
可表示農事工作者所使用之工具大都均含有割草機及鏈鋸機，鏈鋸可割除樹木多餘之
樹枝，而割草機可去除雜草，兩者為同類工作者拿背帶背鏈鋸，將鏈鋸解下，再改背
割草機為可思而易及之改變，於專利上並無任何之不同，被告所論及為該引證案與異
議案之用途有所差異，顯然在此觀點上有所差異，此因在於引證案雖在原處分認定使
用用途上之不同，而否定結構之相同性，如此顯然對於專利結構之保護性不夠周延因
此雖若用途之差異而具相等之功效者，是應不為專利法所保護才是。二、另外行政院
決定書中所述：工具環套可懸吊鏈鋸，攜帶鏈鋸爬至樹上之工作位置，須把鏈鋸自背
帶上工具環解下後始能使用，而割草機工作時均掛於背帶上，此說法有所不當，此工
作方法其實可因工作者之使用習慣而異，鏈鋸靠背帶背至樹上時，腿部捆綁皮帶鬆開
後，鏈鋸背於背帶上工作有何不可，雖然此工作方面割樹木稍不方便，但一般臂力較
差之工作者即大都使用此方式作業，即可節省臂力之負擔，鏈鋸之重量可由肩部所負
擔；而割草機工作者也不一定要使用背帶才能完成工作，完全使用臂力操作割草機亦
可完成工作，使用背帶操作割草機只是於臂力較差之人或工作一段時間手酸後才使用
亦可；因此文中談至背帶功用純為運送鏈鋸，割草機工作時不用背帶操作割草機，工
作完後再用背帶背割草機回家亦大有人在；因此行政院決定書中所述之理由只要可決
定於個人之工作習慣，並無專利上之不同。三、大腿束帶裝置以安定鏈鋸但大腿束帶
只是鏈鋸上下樹安全而著想，割草機不用上下樹因此用不到大腿束帶，但大腿束帶僅
為背帶之附屬品，不應當作不同之證據。四、再者，本案引證資料，曾於先前異議專
利時，與被異議案作更完整之詳細比照解說，並且得到被告之認同，而審定以「異議
成立」之審定，然而如今被告再推翻原處分之審定，而改以「異議不成立」之審定，
此舉令原告不得其解，故茲請鈞院再作一公平公正之審定。是此，由上所述，可顯見
本案之構造裝置與引證案之構造裝置明顯具有相同性，並且其功效上僅單純將割草機
之部份改成鏈鋸機而言，並無任何技術之增進，而並非為被告所稱不同於引證案之技
術且具功效增進之說，因此該異議案實際上已違反專利法第九十七條稱新型者謂對物
品之形狀、構造或裝置之創作或改良者之規定。綜上所述本案創作特徵根本不符專利
法之各項規定，被告作出異議不成立之審定，實於法令有所不符，為此謹請鈞院詳細
審查，並撤銷被告原審定之決定，以維專利制度保障合法權益，實感德便等語。
被告答辯意旨略謂︰起訴理由指稱本案構造裝置與引證案之構造裝置明顯具有相同性
，其功效上僅單純將割草機之部份改成鏈鋸機而言，並無任何技術之增進，及本局推
翻原處分之審定，而改以「異議不成立」之審定，令其百思不解云云；查本局係依經
濟部訴願決定書重為適法之處分，並無違誤，且本局異議不成立審定書審定理由三已
述明本案肩背帶，腰帶及扣結裝置和引證一不同，本案設有背板、墊肩可均勻分散重
量，降低壓力強度，吸收機械之震動，使操作更舒適，又本案操作時活動範圍，以身
體為中心軸成平面圓弧來回掃動，為求靈活不需加設腿束帶，再者引證一背帶所有扣
結裝置採用傳統皮帶插針方式，本案則採用自動扣，釋放、扣合簡單迅速，此雖屬習
知技術之轉用，但仍具功效之增進，符合新型專利要件，本案與引證一比較，不僅使
用用途不同，本案肩背帶、腰帶及扣結裝置均與引證一不同，非僅單純將割草機部份
改成鏈鋸機，且較引證一在整體結構上具有功能之增進，引證一不足證明本案不符新
型專利要件。綜上所述，本局所為本案異議不成立之審定並無違法，本案原告之訴無
理由，敬請駁回原告之訴等語。
    理  由
按稱新型者，謂對物品之形狀、構造或裝置之創作或改良，為專利法第九十七條所規
定。又公告中之新型，任何人認有違反專利法第九十七條至第九十九條規定而向專利
專責機關提起異議者，依同法第一百零二條第一項規定，除應備具異議書外，並應附
具證明文件；從而有無違反專利法規定之情事，依法應由異議人附具證據供查。本件
關係人久旺興業有限公司於八十四年六月二十三日以其「具雙肩與貼靠防護板之背
帶」包括背板及肩部之墊肩，背板中央及肩部所設之掛環向下延設有平衡帶及左、右
肩背帶，左、右肩背帶及平衡帶各設有調整環；左、右肩背帶之端末分別設有按扣座
及公扣體，平衡帶之端末組合有帶結板；帶結板左側結合具調整環之腰帶，腰帶前端
設有公扣體，帶結板右側結合有後繫掛帶；右肩背帶端末所設之公扣體與包括調整環
之前繫掛帶結合，前、後繫掛帶之端末共結合一繫掛板，繫掛板設繫掛勾，並於後部
固設防護板等情，向被告申請新型專利，經被告編為第00000000號審查（附
圖(三)），准予專利。公告期間，原告以本案係運用申請前之習用技術，不具首創性、
進步性，有違專利法第九十七條、第九十八條第一項第一款及第二項規定云云，檢具
西元一九九四年LASER SALES 型錄及中譯本（以下稱引證一－附圖(一)）、Louis BARR
ERE & Cie 西元一九九五年型錄（以下稱引證二－附圖(二)），對之提起異議。案經被
告審查，以引證一第二○七頁型號FP748-5D之樹木修剪器背帶，具四側部、墊腰和大
腿部皮帶，工具環套可懸吊鏈鋸，攜帶鏈鋸爬至樹上之工作位置，須把鏈鋸自背帶上
工具環解下後始能使用。本案則自開始工作至結束，割草機皆懸掛於背帶上，二者背
帶功能不同；引證一所示背帶功用純為運送鏈鋸，操作鏈鋸時背帶不負擔重量，在爬
樹途中為求攜帶之鏈鋸穩固不防礙攀爬，背帶上加裝捆綁大腿部皮帶，本案因割草機
在操作及運作途中不需高低攀爬，工作目的物為水平面，背帶除負擔割草機重量外，
尚須有適當自由活動之長度使割草機有靈活迴轉之空間，故不需附設如引證一所示之
腿部捆綁皮帶，腰帶右側採開口式，本案結構設計與引證一不同。又因本案割草機使
用時機器重量全部由肩部負擔，故肩帶採用肩背板方式結構，使重量平均分散不致集
中在肩部某一狹小面積上，肩背板上襯墊具有吸收機器運轉所產生之震動，長時間使
用不易產生酸痛疲累，此結構較引證一採用單純背帶方式更具增進功效；引證一所示
背帶之扣結裝置採用傳統皮帶插針方式，本案則採用自動扣、釋放，扣合簡單快速，
雖屬習知技術之轉用，惟具增進之功效引證二因無其他公開時間之佐證，故推定為八
十四年十二月三十一日公開，其公開日比本案申請日晚，自不具證據力。本案無違專
利法第九十七條、第九十八條第一項第一款及第二項規定，乃為本案異議不成立之審
定。原告不服，提起訴願後，訴願決定機關為昭慎重，乃將本件申請、異議卷及訴
願理由書等，送請台灣手工業推廣中心審查，其審查意見略謂：「一、被異議案為「
具雙肩與貼靠防護板之背帶」，其構造為一可貼靠使用者之背部及雙肩之肩背板為
吊掛拉繫之主體，背板包括有墊肩平衡帶、左右肩帶及按扣座及公扣體，平衡帶之端
末則組合一帶結板，帶結板設有腰帶，繫掛板及公扣體可用以調整腰帶長短者。二、
證據二為一九九四年版「ＬＡＳＥＲ  ＳＡＬＥＳ」型錄，第ＦＰ七四八－五Ｄ依型
錄說明：『具有四側部，墊腰和大腿部皮帶，完全可調式工具環套而可懸吊鏈鋸、背
部〞Ｄ〞環係選擇裝配』。依圖示可見該背帶上具有二肩帶連繫於連結板上，下方連
繫有二平衡帶，平衡帶末端連繫有二大腿束帶，該二肩帶及平衡帶之中端處連繫有腰
帶，腰帶上具有一腰墊及Ｄ型環，各帶體調整方式採用傳統插針式。三、比較被異議
案及證據二在結構上發現有下列不同點：1.證據二採用習用寬度之織帶，使用時壓力
集中在狹窄面積上。被異議案設有背板、肩背板、墊肩，可使重量均勻分散，使壓力
強度降低，且墊肩可吸收機械之震動，在操作時更為舒適，持久不易疲勞，其功能性
優於證據二。2.被異議案操作時活動範圍，以身體為中心軸成平面圓弧來回掃動，為
求靈活故不需加如證據二之大腿束帶。證據二之背帶則屬上下樹時攜帶鏈鋸用者，到
達工作點必須解下鏈鋸才能操作，為求上下樹時之安全必須有大腿束帶之裝置以安定
鏈鋸。3.證據二背帶所有結扣採用傳統皮帶插針方式，被異議案則使用自動扣，釋放
扣合簡單迅速，雖然為習知技術之轉用，但在整體結構使用功能上，具有錦上添花更
有整體功能上之增進。四、證據三之型錄無確實日期可證明早於被異議案，故不具證
據力。五、綜上所述，被異議案之結構和證據二不同且有功能上之增進，訴願為無理
，建議駁回。」原告提起再訴願後，訴願機關復將本件原卷及再訴願理由書等，送請
原審查機關，作成答辯意見略謂：「一、系爭案構造為一可貼靠使用者之背部及雙肩
之肩背板，為吊掛拉繫之主體，背板包括有墊肩、平衡帶、左右肩帶及按扣座、公扣
體。平衡帶之端末則組合一帶結板，帶結板設有腰帶，繫掛板及公扣體可用以調整腰
帶長短者。二、再訴願理由(一)稱：「．．．若用途之迴異，而具相等之功效者，是應
不為專利法所保護才是。」再訴願理由執意認定兩案功能相同，乃屬原告片面之詞。
系爭案和引證案用途不同，其功效也不同，已於年５月６日經訴字第八七六三二
○四二號大部訴願決定書內說明本案肩背帶，腰帶及扣結裝置和引證一不同，且較引
證一在整體結構上具有功能上增進，並非只論兩者用途之迴異而已，再訴願所提理由
為無理。三、再訴願人於年４月日對系爭案提起異議，經中標局於年月日
以台專（判）○二○二七字第一四九六九六號異議審定書審定異議成立，應不予專
利關係人不服提起訴願，經大部於年６月日以經訴字第八六六○八二三二號訴
願決定書撤銷原處分，中標局於年月３日以第一四六八八三號異議審定書重為審
定異議不成立。中標局重新審定異議不成立之審定係依據訴願決定書重為適法之處分
，並無違誤，且異議審定書內容第三項就異議不成立之理由已作詳盡解說，訴願人不
服提出訴願後由大部訴願決定書裁定訴願駁回，已足證明中標局再審定異議不成立之
理由為公正公平者，再訴願理由(二)要求大部再作一公平公正之審定，但又無法指出不
公平不公正之處，故所提再訴願理由為無可採。四、綜上所述，再訴願理由為無理，
建議再訴願駁回。」有審查及答辯意見書附訴願卷可稽。此項審查及答辯意見，具有
鑑定性質，客觀公正，足堪採信。原告訴稱，被告以使用用途上之不同，而否定結構
之相同性，對專利結構之保護性不夠周延；又個人之工作習慣不同，並無專利上之不
同；且大腿束帶僅為背帶之附屬品，不應當作不同之證據；本案之構造裝置與引證案
具有相同性，並無任何技術之增進，違反專利法第九十七條云云，揆諸上開審查及答
辯意見，並無足採。綜上所述，本件原處分核與首開法律規定並無不合，一再訴願決
定遞予維持，亦無違誤，均應予維持。原告起訴意旨，並無理由，應予駁回。
據上論結，本件原告之訴為無理由，爰依行政訴訟法第二十六條後段，判決如主文。
中    華    民    國     八十九      年      一      月     二十七      日
                    行 政 法 院 第 二 庭
                                審 判 長 評  事      陳  石  獅
                                         評  事      彭  鳳  至
                                         評  事      黃  合  文
                                         評  事      林  茂  權
                                         評  事      王  立  杰
右  正  本  證  明  與  原  本  無  異
                                         法院書記官  王  福  瀛
中    華    民    國     八十九      年      二      月       九        日


司法院資訊處製作；財團法人民間司法改革基金會備份。
